臺灣高等法院臺中分院民事判決　九十一年度上易字第三五○號
　　　上　訴　人　甲○○
　　　被上訴　人　合作金庫銀行股份有限公司
　　　法定代理人　丁○○
　　　訴訟代理人　乙○○
　　　代　收　人　丙○○
右當事人間請求清償借款事件，上訴人對於中華民國九十一年八月十五日臺灣臺中地
方法院九十一年度訴字第二四三三號第一審判決提起上訴，本院判決如左：
　    主　    文
上訴駁回。
第二審訴訟費用由上訴人負擔。
    　事　    實
甲、上訴人方面：
一、聲明：
    （一）、原判決除「被告（上訴人）應給付原告新臺幣（下同）一百八十二萬八
            千三百七十元」部分外，其餘年息計算法按年息百分之九點五計算及遲
            延金、違約金給付部分均廢棄。
    （二）、前開廢棄部分，請准駁回被上訴人在第一審之訴。
    （三）、第一、二審訴訟費用由被上訴人負擔。
二、陳述：除與原判決記載相同者，茲引用之外，補稱：
    （一）、兩造間借款契約及變更借據契約內，並未明定貸款利息多少，如何產生
            「按被上訴人基本放款利率百分之七點七加碼年息百分之一點八計算」
　　　　　　？此未見被上訴人任何書狀及辯論之說明，逕予論定，實不無太過自由
　　　　　　意志及維護之情。且被上訴人於原審九十一年七月十六日起訴狀所附借
　　　　　　據，其間第三條第三款就利息部分係為空白，並未記載應付利息多少，
　　　　　　依法檢送上訴人繕本所附者亦同，經上訴人於上訴審程序中提出質疑，
　　　　　　始於九十一年十月三十一日答辯狀附呈借據中加註利息為年息九點五，
　　　　　　既與原本不符，係事後偽造加入，上訴人概不承認，至於借款收據所附
　　　　　　利息加減碼計算表附件，上訴人有看過該附件。
    （二）、查上訴人提供擔保抵押借款之「台中市○○街五號十樓之四」房地係「
            九二一震災」之受災戶，依據總統八十八年九月二十五日華總一義字第
            八八○０二二八四四○號令發布之緊急命令及後定立法之「九二一震災
            重建暫行條例」第四十九條、第五十條精神，兩造間另重新簽定「變更
            借據契約」，即遵守各該法令而訂定，該契約第三條「本金及利息變更
            為自九十四年一月一日起以每一個月為一期共分一百三十八期平均攤還
            」，實與重建條例第四十九條「於震災前已辦理之擔保借款，因本金償
            還期限展延五年．．．」及第五十條「於震災前已辦理擔保借款，其利
            息展延五年時，該展延利息總額得於借款存續期間內分期攤還」均明白
            規定本金及利息悉有展延五年之依據，況中央政府依緊急命令法，其災
            害救助、安置、重建刻不容緩，業已籌措八百億元作為統籌救災支用，
            及據該緊急命令第二款交待「中央銀行得提撥專款供銀行辦理災民重建
            家園所需長期低利、無息緊急融資」等，則被上訴人先與上訴人訂立「
            變更借據契約」，將本金及利息展延五年，似尊重緊急命令及九二一震
            災重建暫行條例之規定，然復以上訴人未繳納利息而認為違約，固然上
            訴人曾繳納數月利息，然亦不能以有曾繳息而作為「必須繳息」之認同
            ，況上訴人在被上訴人機構內設有活存專戶，該繳息之數月均為被上訴
            人主動在該專戶內扣繳，亦不能以此即認定上訴人有同意繳納利息之意
            思表示，被上訴人既經中央銀行撥交專款災用，實應一體德意，貫徹始
            終，否則該震災重建條例形同具文；另按原判決雖謂：「由變更契約之
            內容觀之，兩造僅就原借據約定中之第二條及第三條第二款借款期間本
            金及利息之部分予以展延，至於第三條第一款之利息部分則未有變更」
            ，然查該第三條第一款係規定起息及第一次繳息日八十五年七月一日，
            與其每月一次之繳息方法，而第二款係規定本金及利息應自八十五年七
            月一日（第一次攤還日）起以每月一期共分八十期繳納，兩者就第一次
            繳息日八十五年七月一日及每月一次之繳息方法既為相同並有八十期之
            限制，衡之與變更契約內容「本金及利息變更為自九十四年一月一日起
            以每月一期，共分一三八期平均攤還」，經計算自九十四年一月一日起
            至變更契約後之截止日期一○六年六月一日止共為一百三十八個月（一
            三八期），由是於其前仍須付息，豈不超出一三八期而違反契約內容，
            亦不無阻政府救災疏困之美意，因此將該第三條第一款予以分開，實
            難以苟同；雖上訴人於八十八年十二月二十四日因九二一震災房屋列入
            「半倒」住戶，而申請利息減碼及本金展延之優待，然就利息之得展延
            ，並未據被上訴人提出「半倒戶」即不得申請利息展延之法律依據及說
            明，未申請利息展延亦不代表永遠放棄之意思，因此雙方另於八十九年
            一月二十日重簽「變更借據契約」，觀之變更事項刻意標明：「本金及
            利息變更為自民國九十四年一月一日起以每一個月為一期共分為一百三
            十八期平均攤還」，其即為被上訴人維護政府災害救助、安置、重建刻
            不容緩之德意，若認於九十四年一月一日前之利息不予暫緩，則為何不
　　　　　　在變更契約內書明？由該變更契約「本金及利息均自九十四年一月一日
　　　　　　開始平均攤還」實為其立約之本意，則後約依法應有拘束整體之效果。
    （三）、至於遲延金及違約金部分，姑無論本金及利息得依變更契約自九十四年
            一月一日起開始繳納，前如未繳納，即依該原約處罰，然原借款契約第
            三條第四、五款規定，其處罰條件均稱「未按期繳納本息（本金及利息
            ）」時始構成，既本金得展延五年為不爭，則僅利息部分未繳並未構成
            該項處罰條件，被上訴人九十一年十月三十一日答辯狀中固舉借據之其
            他約定事項第五條第一項第一款「任何一宗債務未依約履行時所有債務
            視同全部到期」，然按該項約定，係為一般性之約定，究非與「遲延利
            息」及「違約金」之處罰，其必應「本金」及「利息」均未攤還之具有
            「強制條件」者所可相提並論。若仍認處罰有理，亦請念在上訴人為震
            災戶，而被上訴人為一不以營利賺大錢之服務業，請准依法從輕之。
三、證據：除援用原審所提證據外，上訴人並未再補提出證據。
乙、被上訴人方面：
一、聲明：
    （一）、上訴駁回。
    （二）、訴訟費用由上訴人負擔。
二、陳述：除與原判決記載相同者，茲引用之外，補稱：
    （一）、上訴人因九二一地震，於八十八年十二月二十四日以房屋半倒為由，向
            被上訴人申請將系爭借款之利率減四碼，本金部分予以展延五年，經被
            上訴人同意後，於八十九年簽立系爭變更借據契約，其中變更之條件為
            ：「１、原借據之借款期間由八十五年六月一日起至一百年六月一日止
            改為自八十五年六月一日起至一○五年六月一日止。２、本金及利息變
            更為自九十四年一月一日起以每月為一期，共分一三八期，平均攤還」
            ，以上變更契約之內容，僅就原借據約定中之第二條及第三條第二款借
            款期間、本金及利息之部分予以展延，至於借據之第三條第一款之利息
            部分則未有變更，依系爭變更借據契約第四條「除前開更改部分外，原
            借據所有條件仍為有效」自可明瞭。且上訴人於系爭變更借據契約簽立
            後，仍按期繳付利息至九十年九月間，上訴人辯稱展延期間無須給付利
            息，故未按期繳息等語，應係推託之詞。又依借據之其他約定事項第五
            條之約定，任何一宗債務未依約履行，所有債務視同到期，詎上訴人自
            九十年十月一日起即未依約繳付本息，迭經催討無效，依法上訴人自應
            負給付責任。
    （二）、上訴人於八十八年十二月二十四日填具申請書，因九二一震災房屋半倒
            申請利率減四碼、本金展延五年，至於利息部分並未申請展延，為上訴
            人所明知，現為推卸責任，就系爭變更借據契約文意上之見解，據為爭
            執之依據，實難令人苟同。
    （三）、利率九．五是當初的約定，而百分之七．七是基本放款利率，另有加減
            碼之計算，此部分之約定均經上訴人簽認，本件貸款計算出來之加碼為
            二．五碼，但是有對上訴人優惠，所以實際為加一．八碼，上訴人係以
            存摺帳戶扣繳本息，存摺登簿時即可看出，上訴人繳息部分，被上訴人
            均有製作憑單通知上訴人供報稅之用。
三、證據：除援用第一審所提證據外，補提出：借據、變更借據契約、借款收據所附
    利息加減碼計算表附件等件影本各一份為證。
      理　    由
甲、程序部分：
    本件系爭借款契約乃上訴人與臺灣省合作金庫所訂立，臺灣省合作金庫於九十年
    一月一日改制為合作金庫銀行股份有限公司即被上訴人，被上訴人並於工商時報
    公告週知，有財政部台財融第八九七○○九七五號函、經濟部公司變更登記執照
    、臺北市政府營利事業登記證、銀行營業執照、工商時報等件影本各一份為證，
    是以臺灣省合作金庫與改制後之被上訴人之法人人格均屬同一，則被上訴人提起
    本件訴訟，自無當事人不適格之情事，因此，上訴人於原審指摘被上訴人提起本
    件訴訟有當事人不適格之情事，顯屬無據。
乙、實體部分：
一、本件被上訴人主張上訴人於八十五年六月一日，向被上訴人改制前之臺灣省合作
    金庫借款貳佰壹拾萬元，借款期限至一○五年六月一日止，利息按年息百分之九
    ．五之機動利率計算，並約定上訴人應按月繳納利息，如有違約，則全部債務視
    為到期，且自逾期之日起按借款放款利率加付遲延利息，倘有逾期付息或到期未
    履行債務之情事，在六個月以內者，按上開利率百分之十，超過六個月者，按上
    開利率百分之二十計付違約金。嗣上訴人貸款所購之房屋，因九二一大地震災害
    致半倒，故上訴人於八十八年十二月二十四日向被上訴人申請將系爭借款之利率
    減四碼、本金延展五年，兩造並於八十九年一月二十日簽立變更借據契約，至於
    利息部分，上訴人並未申請展延；針對系爭借款之實際計息，被上訴人均有機動
    式調降利息，本件係因上訴人違約，視同全部到期，利率無法予以優惠。而兩造
    於八十九年一月二十日簽立變更借據契約，針對本金及及利息部分，上訴人固得
    自九十四年一月一日起分期攤還，惟在此之前之利息，上訴人仍須按時繳付，且
    依上訴人各期繳款明細之記載，上訴人於簽立前開變更借據契約後，確實持續繳
    息數月，惟自九十年十月一日起，即未按期清償本息，雖屢經催討，仍不為清償
    ，故被上訴人依消費借貸之法律關係，提起本件訴訟，請求上訴人給付尚未清償
    之款項壹佰捌拾貳萬捌仟參佰柒拾元，及自九十年十月一日起至清償日止，按年
    息百分之九．五計算之利息，並自九十年十一月二日起至清償日止，逾期在六個
    月以內者，按上開利率百分之十，逾期超過六個月者，按上開利率百分之二十計
    付違約金（經原審判決後，上訴人對於本金部分之判決，並未提起上訴而告確定
    ）。
二、上訴人對於被上訴人主張其於八十五年六月一日，向被上訴人改制前之臺灣省合
    作金庫借款貳佰壹拾萬元，借款期限至一○五年六月一日止，並約定上訴人應按
    月繳納利息，如有違約，則全部債務視為到期，倘有逾期付息或到期未履行債務
    之情事，在六個月以內者，按約定利率百分之十，超過六個月者，按上開利率百
    分之二十計付違約金。嗣上訴人貸款所購之房屋，因九二一大地震災害致半倒，
    故上訴人於八十八年十二月二十四日向被上訴人申請將系爭借款之利率減四碼、
    本金延展五年，兩造並於八十九年一月二十日簽立變更借據契約，上訴人自九十
    年十月一日起，即未按期清償利息，至於借款收據所附利息加減碼計算表附件，
    上訴人有看過該附件等事實，雖不加爭執，但以本件係有抵押物設定抵押權之借
    貸，另行簽立借據，其作用僅能為一種憑證及保證之性質，若被上訴人未就主債
    務體即抵押物行使抵押權無效果即逕向上訴人求償，上訴人自得依法拒絕給付；
    再者，兩造間借款契約及變更借據契約內，並未明定貸款利息多少，如何產生「
    按被上訴人基本放款利率百分之七點七加碼年息百分之一點八計算」﹖被上訴人
    於原審九十一年七月十六日起訴狀所附借據，其間第三條第三款就利息部分係為
    空白，並未記載應付利息多少，依法檢送上訴人繕本所附者亦同，則被上訴人於
    九十一年十月三十一日答辯狀附呈借據中加註利息為年息九點五，與原本不符，
    係事後偽造加入，雖上訴人於八十八年十二月二十四日因九二一震災房屋列入「
    半倒」住戶，而申請利息減碼及本金展延之優待，然就利息之得展延，並未據被
    上訴人提出「半倒戶」即不得申請利息展延之法律依據及說明，未申請利息展延
    亦不代表永遠放棄之意思，因此雙方另於八十九年一月二十日重簽「變更借據契
    約」，由該契約第三條之約定：「本金及利息變更為自九十四年一月一日起以每
    一個月為一期共分一三八期平均攤還，每期平均攤還金額依年金法計算」，顯然
    利息亦展延五年，如今期限未屆，上訴人自當拒絕清償；至於簽訂變更借據契約
    後，上訴人固有再繳納利息，然係上訴人在被上訴人機構內設有活存專戶，該繳
    息之數月均為被上訴人主動在該專戶內扣繳，亦不能以此即認定上訴人有同意繳
    納利息之意思表示。另關於遲延金及違約金部分，姑無論本金及利息得依變更契
    約自九十四年一月一日起開始繳納，前如未繳納，即依該原約處罰，然原借款契
    約第三條第四、五款規定，其處罰條件均稱「未按期繳納本息（本金及利息）」
    時始構成，今本金得展延五年，則僅利息部分未繳，並未構成該項處罰條件，若
    仍認處罰有理，亦請念在上訴人為震災戶，而被上訴人為一不以營利賺大錢之服
    務業，請准依法從輕等語資為抗辯。
三、兩造不爭執之事實：本件被上訴人主張上訴人於八十五年六月一日，向被上訴人
    改制前之臺灣省合作金庫借款貳佰壹拾萬元，借款期限至一○五年六月一日止，
    並約定上訴人應按月繳納利息，如有違約，則全部債務視為到期，且自逾期之日
    起按借款放款利率加付遲延利息，倘有逾期付息或到期未履行債務之情事，在六
    個月以內者，按約定利率百分之十，超過六個月者，按上開利率百分之二十計付
    違約金。嗣上訴人貸款所購之房屋，因九二一大地震災害致半倒，上訴人於八十
    八年十二月二十四日向被上訴人申請將系爭借款之利率減四碼、本金延展五年，
    兩造並於八十九年一月二十日簽立變更借據契約，上訴人自九十年十月一日起，
    即未按期清償利息，至於借款收據所附利息加減碼計算表附件，上訴人有看過該
    附件等事實，上訴人並不加爭執，復有被上訴人所提出之借據、合作金庫銀行借
    戶全部資料查詢單、合作金庫放款帳務資料查詢單、申請書、借款收據所附利息
    加減碼計算表附件等件影本各一份及兩造均提出之變更借據契約影本各一紙存卷
    可證，此部分之事實，自堪信為真實。
四、當事人爭點的論斷：本件被上訴人主張兩造於八十九年一月二十日簽立變更借據
    契約，針對本金及及利息部分，上訴人固得自九十四年一月一日起分期攤還，惟
    在此之前之利息，上訴人仍須按時繳付，而上訴人既以上情置辯，因此，本件所
    應審究者，乃（一）被上訴人未先就抵押物拍賣求償，即逕向上訴人求償，是否
　　合法？（二）被上訴人依據借據所載約定之放款利率百分之九點五，請求計息，
　　是否被上訴人所偽造？（三）就系爭借款之利息部分，是否一併展延五年，而上
　　訴人得自九十四年一月一日起再為繳納？（四）上訴人自九十年十月一日起未按
　　期繳息，是否構成違約而得依原借款契約處罰？（五）上訴人請求違約處罰部分
　　應從輕，應否准許？茲分述如左：
    （一）、按抵押權係從屬於抵押債權而存在，為確保債權人債權之實現，而由債
            務人或第三人提供擔保之不動產，使債權人得就其賣得價金受清償之權
            ，至於債權人欲直接實行抵押權，抑或依抵押債權對債務人主張清償以
            實現其權利，應屬債權人自由選擇之權利範疇，債務人當無置喙之餘地
            。本件被上訴人依消費借貸之法律關係，請求上訴人返還所積欠之本金
            、利息暨違約金，本係基於其債權人之地位所為之主張，揆諸前揭說明
            ，尚無不合，上訴人以被上訴人應先實行抵押權為由，拒絕清償，洵屬
            無稽。
    （二）、本件被上訴人於原審九十一年七月十六日起訴狀所附借據，其間第三條
            第三款就利息部分係為空白，並未記載應付利息多少，此觀卷附該借據
            影本固明，惟查被上訴人於同日起訴狀訴之聲明，即請求按年息百分之
            九點五計算之利息，而上訴人九十一年七月三十日提出於原審之民事答
            辯狀亦載明：「．．．被告（即上訴人）抵押借款數年來均按年息百分
            之九點五付息，則原告（即被上訴人）究有無依約檢討調整．．．」等
            語（見原審卷第十四頁），顯然兩造間就系爭借款約定之利率為年息百
            分之九點五，要可認定，因此，被上訴人於原審九十一年七月十六日起
            訴狀所附借據，其間第三條第三款就利息部分縱為空白，而未記載應付
            利息多少，事後於九十一年十月三十一日答辯狀附呈借據中加註利息為
            年息九點五，與事實既屬相符，要難因此即認係事後偽造加入，應無庸
            疑。
    （三）、上訴人因九二一地震，於八十八年十二月二十四日以房屋半倒為由，向
            被上訴人申請將系爭借款之利率減四碼，本金部分予以展延五年，經被
            上訴人同意後，兩造於八十九年一月二十日簽立系爭變更借據契約，其
            中變更之條件各為：
            １、原借據之借款期間由八十五年六月一日起至一百年六月一日止改為
　　　　　　　　自八十五年六月一日起至一○五年六月一日止。
            ２、本金及利息變更為自九十四年一月一日起以每月為一期，共分一三
                八期，平均攤還。
            由以上變更契約之內容觀之，兩造僅就原借據約定中之第二條及第三條
            第二款借款期間、本金及利息之部分予以展延，至於借據之第三條第一
            款之利息部分，則未有變更，依變更借據契約第四條之約定，就原借款
            之利息部分，上訴人應按原約定利率予以繳息，此不僅與上訴人僅就利
            率減四碼、本金展延五年部分提出展期要求之本意相符，且上訴人於系
            爭變更借據契約簽訂後，仍按期繳付利息至九十年十月間之舉措推斷，
            再參酌上訴人於原審審理時自承：「依據變更契約，如有繳付利息，是
            我自願繳交，對查詢單無意見」等情（見原審卷第二十頁），上訴人理
            應明瞭變更借據契約係就本金部分予以展延，至展延寬限期間，上訴人
            仍須按期繳付利息，要可認定，是上訴人抗辯稱展延期間伊無須繳付利
            息，故無未按期繳息之情事云云，自屬無據。
    （四）、依原借據第三條第四、五款規定，其處罰條件雖均稱「未按期繳納本息
            （本金及利息）」時始構成，但依原借據第四條特約條款所訂定之其他
            約定事項第五條亦規定，任何一宗債務不依約清償或攤還本金時，得視
            為全部到期，且依變更借據契約第四條約定：「除前開更改部分外，原
            借據所有條件仍為有效」，因此，上訴人既自九十年十月一日起即未依
            約繳付利息，已如前述，則揆諸上開說明，其右開借款債務自得視為全
            部到期，因此，上訴人抗辯稱縱有未按期繳納利息之情事，亦不得認為
            違約而課以違約金、遲延金云云，自無足採。
    （五）、依據兩造原借據第三條第四、五款關於遲延利息及違約金部分，兩造係
            約定自逾期之日起按本借款利率加付遲延利息，自逾期之日起六個月以
            內按按約定利率百分之十，逾六個月以上者，其超過六個月部分按上開
            利率百分之二十計付違約金等情，為兩造所不爭執，復有卷附借據影本
            存卷可參，茲上訴人既自九十年十月一日起即未依約繳付利息，其右開
            借款債務自得視為全部到期，且依上開約定，被上訴人自得請求自逾期
            之日起按本借款利率加付遲延利息，自逾期之日起六個月以內按按約定
            利率百分之十，逾六個月以上者，其超過六個月部分按上開利率百分之
            二十計付違約金，自不待言，則上訴人請求從輕計算遲延利息及違約金
            ，於法無據，自難准許。
五、綜上所述，兩造固於八十九年一月二十日簽訂變更借據契約，惟上訴人仍應按期
    給付展延期間之利息，惟上訴人自九十年十月一日起即均逾期未繳，依系爭借據
    之約定，全部債務自得視為到期，且依約亦不得享受降息之優惠，故被上訴人依
    消費借貸之法律關係，請求上訴人應給付本金壹佰捌拾貳萬捌仟參佰柒拾元，及
    自九十年十月一日起至清償日止，按年息百分之九點五計算之利息，並自九十年
    十一月二日起至清償日止，逾期在六個月以內者，按上開利率百分之十，逾期超
    過六個月者，按上開利率百分之二十計付違約金，當屬有據，應予准許。則原審
    判命上訴人如數給付，於法並無不合（上訴人對於原判決命給付本金部分，並未
    提起上訴而告確定）。上訴意旨指摘原判決除「被告（上訴人）應給付原告新臺
    幣（下同）一百八十二萬八千三百七十元」部分外，其餘年息計算法按年息百分
    之九點五計算及遲延金、違約金給付部分均廢棄，改判駁回被上訴人在第一審之
    訴，為無理由，應予駁回。
六、本件事證已經明確，兩造其餘主張及舉證，與判決結果不生影響，不另論述，附
    此敘明。
七、據上論結，本件上訴為無理由，依民事訴訟法第四百四十九條第一項、第七十八
    條，判決如主文。
中　　　華　　　民　　　國　　九十一　　年　　 十二　　 月　　 十一　　 日
~B1民事第一庭審判長法　官　林陳松
~B2　　　　　　　　法　官　王重吉
~B3　　　　　　　　法　官　李寶堂
右為正本係照原本作成。
不得上訴。
~B 　 　　　　　　書記官　廖次芬
中　　　華　　　民　　　國　　九十一　　年　　 十二　　 月　　 十一　　 日
                                                                        Ｂ
